臺灣板橋地方法院交通事件裁定　　　　96年度交聲字第1351號
原處分機關　交通部公路總局臺北區監理所板橋監理站
異　議　人　李佳晏
（即受處分人）
上列異議人因違反道路交通管理處罰條例案件，不服交通部公路
總局臺北區監理所板橋監理站96年8 月9 日板監裁字裁41－C000
00000 號處分（舉發通知單：北縣警交字第C00000000 號），聲
明異議，本院裁定如下：
    主  文
原處分撤銷。
李佳晏不罰。
    理  由
一、異議理由略以：裁決書記載異議人於民國91年6 月6 日13時
    20分，在板橋市○○路之十字路口紅燈右轉，被值勤員警當
    場攔下並開單告發，然告發時間為13時20分，當時交通車輛
    極多，係尖峰時刻，異議人於紅燈右轉，對被舉發紅燈右轉
    與無照駕駛坦承不諱，但裁決書記載「道路蛇行」之違規，
    則係子虛烏有，並非事實，以當時車流量而言，並不可能蛇
    行，況且警察是站在右轉後之路口，依經驗法則，「道路蛇
    行」之違規舉發顯屬不實等為由，向本院提起異議。
二、原處分機關以異議人即受處分人李佳晏於民國91年6 月6 日
    13時20分許，騎乘車號：QW5－485號輕型機車，在臺北縣板
    橋市○○路某處【裁決書違規地點欄並未載明確實違規處所
    】，因「在道路上蛇行」之違規事實（對車輛所有人魏佩玉
    之處罰，應歸責於車輛駕駛人李佳晏），而依道路交通管理
    處罰條例第43條第1 項第1 款規定裁處，固非無見。
三、惟查：
(一)、按時效制度與人民權利義務有重大關係，其目的在於尊重既
    存之事實狀態，及維持法律秩序之安定，與公益有關，須逕
    由法律明定，不得授權行政機關衡情以命令訂定或由行政機
    關依職權以命令訂之（司法院大法官解釋釋字第474 號解釋
    理由書參照）。況國家刑罰權對於死刑、無期徒刑等此種重
    罪，尚設有追訴權時效制度（刑法第80條以下參照），對於
    惡性輕微之行政罰，如妨害安寧秩序、善良風俗等，亦有社
    會秩序維護法第31條：「違反本法行為，逾2 個月者，警察
    機關不得訊問、處罰，並不得移送法院。前項期間，自違反
    本法行為成立之日起算。但其行為有連續或繼續之狀態者，
    自行為終了之日起算」之裁處時效規定，則對於惡性更低之
    交通秩序罰，焉有放任而永久追訴處罰之理？有鑑於此，行
    政罰法業於94年1 月14日經立法院三讀制定，同年2 月5 日
    經總統公布，該法第27條規定：「行政罰之裁處權，因3 年
    期間之經過而消滅」、「前項期間，自違反行政法上義務之
    行為終了時起算。但行為之結果發生在後者，自該結果發生
    時起算」，其立法理由略以：「本條係有關行政罰裁處權時
    效之規定。按行政罰裁處權之行使與否，不宜懸之過久，而
    使處罰關係於不確定狀態，影響人民權益，惟亦不宜過短，
    以免對社會秩序之維護有所影響」等語，可知公路監理主管
    機關對於違反道路交通管理事件行為人，其是否行使裁罰權
    ，實不宜久懸不決，而使處罰關係處於不確定狀態，致影響
    人民權益（採同此見解者，可參臺灣高等法院95年度交抗字
    第89號、第926 號等裁定）。準此，足悉時效制度之功能，
    實為求法秩序之早日確定所必要，自不容行政機關作出違背
    此一法秩序安定原則之舉措。
(二)、又按86年1 月22日修正道路交通管理處罰條例第90條第1 項
    規定：違反本條例之行為，自行為成立之日起，為有連續或
    繼續之狀態者，自行為終了之日起，逾3 個月不得舉發，但
    汽車肇事致人受傷或死亡案件，因肇事責任不明，已送鑑定
    者，其期間自鑑定終結之日起算【本院按：此部分，迄今仍
    予保留】。第2 項規定：前項案件自確定之日起逾3 年未執
    行者，免予執行【本院按：條例第2 項部分，已於90年1 月
    17日廢止免予執行規定迄今，此與行政罰法第27條第1 項行
    政罰之3 年裁處期限之立法意旨相同，但條例予以廢止，其
    目的則係要貫徹執行。換言之，公路監理機關可以永久作出
    執行措施，其立法優劣於此從缺，不予論述，待有智者作出
    合法以及合理性判斷】，就本條立法修正說明：原條例對於
    違反本條例行為之舉發與處罰執行未有期間規定，就社會秩
    序之安定，有欠妥適，是以增列違反本條例行為之舉發與處
    罰執行期限，免使違反本條例之行為，有久未舉發或處罰確
    定久未執行之情形存在（參見86年1 月22日道路交通管理處
    罰條例部分條文修正草案條文對照表第90條說明項；90年1
    月17日修正廢止3 年之執行期限，依此原立法本意，則又有
    所衝突，實非良善之立法措施，然慶幸者，乃行政罰法關於
    裁處權期間，仍然採認上揭原則而作出3 年之限制）。是以
    ，86年1 月22日增修之第90條，其規範事項可分為2 部分，
    其一為舉發3 個月期限之限制規定【本案並未逾越3 個月之
    舉發期間】，另一則為處罰之3 年執行期間規定（為強制性
    規定，本案即係此一行政處罰法律效力之規範性解釋事項）
    。因之，前者舉發（包含具有處罰性質內涵之『裁決』）屬
    於行政罰之性質，程序上並無「舉發」與「裁決」分割為2
    種不同之法律效果，易言之，「舉發」於法律實質意義內涵
    係屬處罰之本意，不因交通監理行政程序處理上區分「舉發
    」與「裁決」二項步驟而異其法律效果；後者，則係違規行
    為於處罰確定後之執行期限問題；又違反道路交通管理處罰
    條例之行為，由左列機關處罰之：違反本條例第12條至68條
    之規定者，由公路主管機關【按即公路監理單位，本案即屬
    之】處罰……（參見道路交通管理處罰條例第8 條第1 項第
    1 款；又此規定於86年1 月22日修正後迄今，僅於94年12月
    28日修正時，將「左列」文字修正為「下列」，其餘事項均
    未變更），故在交通事件之處罰程序，並未區別為「舉發處
    分」與「裁決處分」（按：此係單一之處分，非2 階段之前
    後處分，亦非性質不同之處分）之情形，是參照第90條之立
    法增修精神，有如上所述之「舉發期間」與「處罰確定後之
    執行期間」二者，其規定內涵，乃法律為使交通違規案件能
    儘早結案，係為斟酌考慮動力交通工具日益成長以及交通繁
    忙攸關人民權益暨生活之便利起見所致，因而有早日為確定
    之必要，以避免懸而不決，不可不察，也是法律安定性之考
    量。否則，一件於十數年前或數十年前由警察機關所為「舉
    發」之交通違規行為事件，又非屬於該管警察機關所得處罰
    之交通違規行為（按：即該條例第8 條第1 項第2 款所定同
    條例第69條至第84條之由警察機關處罰之違規行為），僅因
    該管警察機關就該事件，經年累月未見清理或某些層面之機
    關業務承受事宜變更，抑或公路監理主管機關業務上之疏失
    、業務承繼或承辦人員業務移交等事項產生之諸多違失，致
    未能於3 年內作出裁罰，嗣於違規查詢系統偶然查得以仍有
    未清結之罰鍰案件，遂加以作出處罰措施，此一現象，顯已
    致生行政機關永久得為處罰之不確定結果發生【原條例刪除
    第90條第2 項，則衍生出此一疑義】，此均非原立法之本意
    ，增修條文亦係為避免行政怠惰情形發生。雖該條例第90條
    第2 項規定已經修正廢止，然此並非意謂公路監理主管機關
    得長期怠於作成裁決，仍屬合法。
(三)、再按，行政行為應受法律及一般法律原則之拘束；又行政行
    為應以誠實信用之方法為之，並應保護人民正當合理之信賴
    ，行政程序法第4 條、第8 條分別定有明文。行政行為應以
    誠實信用之方法為之，及需符合信賴保護原則，早為我國學
    界及實務界所肯認，前揭行政程序法有關之規定，係此一原
    則之明文化，且係法律所揭示之行政程序保障原則，乃行政
    法理上具有憲法位階之法律原則，故前揭行政程序法、行政
    罰法規定，於行政機關作出之行政行為，均應予以適用。至
    所謂「誠實信用原則」，係在具體的權利義務之關係，依正
    義公平之方法，確定並實現權利之內容，避免一方犧牲他方
    利益以圖利自己，應以權利人及義務人雙方利益為衡量依據
    ，並應考察權利義務之社會上作用，於具體事實妥善運用之
    方法（同參見臺灣高等法院95年度交抗字第89號、第686 號
    等裁定）。是如發生於行政罰法施行前之交通違規行為，公
    路監理主管機關長期怠於作成裁決，不但使裁處權長久處於
    懸而未決狀態，且致使異議人遭受處罰機關突襲性之行政裁
    罰，因此蒙受重大之不利益，顯已違反人民對於交通裁罰制
    度之合理信賴，亦與誠實信用原則有悖，且違反情節重大；
    況處罰機關長時間延宕而未作出裁決或裁決後遲未執行，如
    人民對於違規事實有所爭執，往往亦因時隔久遠，致未能立
    即提出有利之證據，實影響其權益甚鉅。故而，處分機關長
    時間怠於執行交通裁罰處分之不利益，應責由其自行承擔，
    並無轉嫁由人民承受之理。
(四)、是以，道路交通管理處罰條例規定不論是由警察機關之裁處
    或由公路監理主管機關之裁處，在法律性質上均屬行政罰，
    並不因為該條例第90條第2 項規定之廢止而認為交通事件之
    裁處即不受行政罰法拘束。本此原則，道路交通管理處罰條
    例第90條之增修規定，雖已廢止交通行政裁處執行期間之時
    效規定，但公路監理主管機關就發生於行政罰法施行前之交
    通違規裁罰處分，仍非能排除行政罰法之適用。
四、據上論述，本件原處分（裁決書）所依據之臺北縣政府警察
    局北縣警交字第C00000000 號舉發違反道路交通管理事件通
    知單，其上記載違規時間為91年6 月6 日13時20分，到案日
    期為91年6 月21日前，本件裁決日期為96年8 月9 日，即該
    處罰係在異議人違反本條例行為後5 年餘始作出裁決處分；
    然本件違規行為之成立，並無前揭條例第90條但書所示事由
    【按即行為有連續或繼續之狀態；又修正前係規定在第90條
    第1 項】，亦非現已施行之行政罰法第27條第2 項但書所指
    情狀【按即行為之結果發生在後】，此為原處分違失之一；
    又，原舉發單註記有91年6 月19日板橋監理站鍵入員『廖玉
    娟』等情，則原處分機關鍵入本件交通違規舉發一案時，本
    案即屬已確定應予執行之處分，距離已有3 年以上，自無疑
    義。原處分機關就本件異議人為警舉發於91年6 月6 日有道
    路蛇行之違規事實，其裁處權之行使，應適用95年2 月5 日
    施行之行政罰法第27條第1 項規定，受有3 年裁處權期間之
    時效限制，是原處分機關之行政罰裁處權因3 年之期間經過
    而消滅，則據前述，本案原處分機關之裁處權已經消滅，仍
    於96年8 月9 日為本件交通裁決處分，依首開說明，該處分
    當然無效。因此，本案原處分機關既有如上重大明顯之瑕疵
    情形存在，即難謂合法，則依行政程序法第111 條第7 款規
    定，原處分無可維持，應予撤銷，另由本院諭知異議人不罰
    。
五、至異議意旨係對於本案舉發違規事實之認定為實體上執爭，
    惟原處分有如上重大明顯之瑕疵，應由本院依法予以撤銷，
    另諭知異議人不罰，已詳如前述，則異議人不服違規事實認
    定提出之辯解，於本件裁定不生影響，自毋庸一一審論，附
    此敘明。
據上論斷，應依道路交通案件處理辦法第20條，裁定如主文。
中　　華　　民　　國　　96　　年　　9 　　月　　29　　日
　　　　　　　　　　　　交通法庭法　官　黎錦福
上列正本證明與原本無異。
如不服本裁定，應於裁定送達後5 日內敘明抗告理由，向本院提
出抗告狀。
                                書記官  蔡麗春
中　　華　　民　　國　　96　　年　　9 　　月　　29　　日
